【裁判字號】    99,訴,16
【裁判日期】    990921
【裁判案由】    損害賠償
【裁判全文】
臺灣高等法院臺中分院民事判決  99年度訴字第16號
原      告  甲○○
            乙○○
            丙○○
兼  共  同
訴訟代理人  丁○○
被      告  戊○○
上列當事人間請求損害賠償事件，原告提起刑事附帶民事訴訟，
經本院刑事庭裁定移送民事庭（99年度交附民字第71號），本院
於民國99年9月7日言詞辯論終結，判決如下：
    主  文
被告應給付原告丁○○新臺幣肆拾萬捌仟捌佰柒拾玖元，給付原
告乙○○新臺幣壹拾貳萬伍仟元，給付原告甲○○新臺幣壹拾貳
萬伍仟元，給付原告丙○○新臺幣壹拾貳萬伍仟元，及均自民國
九十九年四月二十二日起至清償日止，按年息百分之五計算之利
息。
原告其餘之訴駁回。
原告假執行之聲請駁回。
    事實及理由
一、原告起訴主張略以：
（一）被告於民國（下同）97年9月23日21時20分許，駕駛車牌
      號碼3020-UC號之自小客貨車，沿臺中市○區○○路3段由
      南往北（即福科路）方向行駛，行經黎明路3段與光明路
      之無號誌交岔路口時，原應注意駕駛人之行車速度，依速
      限標誌或標線規定，且減速慢行，作隨時停車之準備，復
      應注意車前狀況，隨時採取必要安全措施，而依當時情形
      又無不能注意之情事，竟疏於注意及此，於前開路口未減
      速，亦未注意車前狀況，仍以高於時速40公里速限之70公
      里左右速度前行；適有從無號誌交岔路口騎乘腳踏車沿光
      明路往臺中港路方向駛至上開路口之陳光榮（即原告丁○
      ○之配偶及原告乙○○、甲○○、丙○○之母），疏未於
      自光明路轉入黎明路3段時，讓多線道車先行，俟被告見
      陳光榮之腳踏車駛至時，已未及煞停，被告所駕駛之自小
      客貨車右前側車頭即與陳光榮之腳踏車車頭發生碰撞，陳
      光榮受撞彈起而撞擊被告車輛右前擋風玻璃後，跌落於地
      ，經送醫急救後，仍因顱腦挫傷及胸腹腔內出血、頭胸腹
      部挫傷等因素，不治死亡。上揭事實，業為臺灣臺中地方
      法院檢察署（下稱臺中地檢署）提起公訴，並經臺灣臺中
      地方法院（下稱臺中地院）加以認定。
（二）本件被告之不法行為，致使原告受有損害。原告丁○○支
      出殯葬費，雖因不黯法律，而未留存相關收據，惟依86年
      間臺灣省政府社會處作成之「臺灣省喪葬設施使用及費用
      概況調查報告」第10項之「過世親人之喪葬花費」，顯示
      當時民眾之治喪總費用平均為新臺幣（下同）367,757元
      ，爰以此為請求依據暨額度。又原告丁○○與陳光榮結縭
      數十載，感情深厚，原以為子女長大成人後，可互相扶持
      ，安享晚年，正是享受人生之際，今逢此事故，暮年喪偶
      ，打擊之大，不可言喻，而原告乙○○、甲○○、丙○○
      為陳光榮扶養長大，正為回報親恩之時，無奈子欲養而親
      不待，精神亦遭受極大痛苦，各向被告請求120萬元之精
      神慰撫金。爰依刑事訴訟法第487條及民法第184條第1項
      前段、第191之2條前段、第192條第1項、第194條之規定
      ，聲明求為判決：（一）被告應給付原告丁○○1,567,75
      7元，及自起訴狀繕本送達翌日起至清償日止，按年息百
      分之5計算之利息；（二）被告應給付原告乙○○、甲○
      ○、丙○○各120萬元，及自起訴狀繕本送達翌日起至清
      償日止，按年息百分之5計算之利息；（三）原告願供擔
      保請准宣告假執行；（四）訴訟費用由被告負擔。
二、被告則以：
    事發當時，被告時速為40多公里，並未超速，陳光榮突然出
    現於被告車前，被告根本無法注意，本件被告無過失；如鈞
    院認被告應負賠償責任，被告願以367,757元為喪葬費之賠
    償標準。另本件已聲請強制險理賠，原告已領取150萬元保
    險金等語。並答辯聲明：（一）原告之訴駁回；（二）訴訟
    費用由原告負擔。
三、原告主張：被告駕駛自用小客貨車，於前揭時地，與騎乘腳
    踏車之陳光榮發生碰撞，陳光榮因而彈起撞擊至被告車輛右
    前擋風玻璃後，跌落於地，經送醫急救後，仍因顱腦挫傷及
    胸腹腔內出血、頭胸腹部挫傷等因素，不治死亡。被告之過
    失行為，經臺中地檢署檢察官起訴，並經本院99年度交上易
    字第184號刑事判決，判處有期徒刑10月確定等情，為被告
    所不爭執，有該刑事判決在卷可憑（本院卷第3至7頁）；並
    經本院調閱前揭刑事卷宗，審核無誤。原告上開主張，自堪
    信為實在。
四、被告雖辯稱：其於速限規定之範圍內行駛，係陳光榮突然出
    現於其車前，致其無法注意，其並無過失云云。惟按行經無
    號誌之交岔路口，應減速慢行，作隨時停車之準備；並應注
    意車前狀況，隨時採取必要之安全措施。道路交通安全規則
    第93條第1項第2款、第94條第3項分別定有明文。查：
（一）本件事故發生當時天候晴、夜間有照明設備、路面舖裝柏
      油、乾燥、無缺陷、無障礙物、視距良好等一切情狀，並
      無不能注意之情事，有道路交通事故調查報告表（一）附
      刑事相驗卷可稽（臺中地檢署97年度相字第1522號卷，下
      稱相驗卷第15頁）；被告顯無不能注意之情事。
（二）本件事故發生地點之臺中市○○路○段與光明路由南往北
      方向處係一無號誌之交岔路路口，且該處臺中市○○路○
      段之時速限制為50公里，業據證人即當時擔任臺中市警察
      局第六分局交通分隊處理本件車禍事故之警員洪養德（現
      為臺中市警察局第二分局交通分隊警員）於本院刑事庭證
      稱屬實（見本院上開刑事卷第63頁背面），並有道路交通
      事故調查報告表(一)、(二)及道路交通事故現場圖、現場
      蒐證照片附上開刑事偵查卷可稽。被告復自承其行經系爭
      肇事路口時之時速為40多公里。而本件車禍碰撞地點即臺
      中市○○路○段119號前之對側適為臺中市○○路52號之「
      青海商行」，該商行並裝設有監視器而拍下事故發生前後
      之該路段狀況，經原審及本院勘驗上開光碟結果，被告駕
      駛上開車輛行經該路口，並未有減速之情形，有原審及本
      院刑事庭勘驗筆錄在卷可憑（見上開刑事第一審卷143頁
      、第51頁背面）。足認，被告駕車行經上揭事故路段，並
      未依規定減速慢行。
（三）再依據卷附道路交通事故現場圖、照片等觀之（見相驗卷
      第11頁、第26頁至第39頁），以被告駕駛上開車輛之行向
      而言，被害人所騎乘之腳踏車係於被告之右前方駛至，且
      該現場屬於有路燈之路段，則被告駕駛車輛行經該處，自
      應注意此部分車前之狀況，但卻仍與被害人所騎乘之腳踏
      車於此發生碰撞，並煞閃至對向車道肇事，顯有疏未注意
      車前狀況而未能採取必要之安全措施之情。
（四）本件車禍經檢察官囑託臺灣省臺中市區車輛行車事故鑑定
      委員會鑑定結果，亦認係被害人（即陳光榮）駕駛腳踏車
      行至無號誌交岔路口左轉彎時未讓多線道車先行，與被告
      駕駛自小客車行經無號誌交岔路口未減速慢行，煞閃至對
      向車道肇事，同為肇事原因，有該會97年11月7日中市行
      字第0975403341號函暨鑑定意見書附卷可查（見相驗卷第
      81頁至第84頁）；嗣經本院刑事庭再囑託臺灣省車輛行車
      事故覆議鑑定委員會鑑定結果，亦為相同意見，有該會99
      年3月8日覆議字第0996200834號函附卷可查（見本院上開
      刑事卷第41頁）。
（五）綜上所述，被告駕車行經上揭事故路段，並未依規定減速
      慢行及注意車前狀況，就本件車禍自應負過失責任，且其
      過失與陳光榮之死亡間有相當因果關係。被告抗辯其無過
      失云云，自不足採。
五、按因故意或過失，不法侵害他人之權利者，負損害賠償責任
    。又不法侵害他人致死者，對於支出醫療及增加生活上需要
    之費用或殯葬費之人，亦應負損害賠償責任。被害人對於第
    三人負有法定扶養義務者，加害人對於該第三人亦應負損害
    賠償責任。而不法侵害他人致死者，被害人之父、母、子、
    女及配偶，雖非財產上之損害，亦得請求賠償相當之金額。
    民法第184條第1項前段、第192條第1及2項、第194條分別定
    有明文。經查，本件車禍之發生，被告應負過失責任，且其
    過失與陳光榮之死亡間有相當因果關係存在，已如前述，是
    原告依侵權行為之法律關係，請求被告賠償其所受損害，自
    屬於法有據。茲分別就原告得請求被告給付之金額審究如下
    ：
（一）殯葬費用部分：
      殯葬費所支出之數額未能確切證明，由法院斟酌殯儀館處
      理埋葬乙級費用為准予賠償之依據，此有最高法院51年台
      上字第3671號判決足資參酌。查台灣省政府社會處於86年
      間所做「台灣省喪葬設施使用及費用概況調查摘要分析」
      第十項「過世親人之喪葬花費」之分析中，台灣省民眾辦
      理治喪總費用平均為367,757元（見本院卷第72頁）。原
      告丁○○因未留存殯葬費用支出之相關收據，請求以此作
      為標準計算殯葬費用之支出，尚屬有據，復為被告所不爭
      執（見本院卷第76頁反面）。則原告丁○○請求被告賠償
      殯葬費用367,756元，應予准許。
（二）精神慰撫金部分：
      按慰藉金之賠償須以人格權遭遇侵害，使精神上受有痛苦
      （本院卷第核給之標準固與財產上損害之計算不同，然非
      不可斟酌雙方身分資力與加害程度，及其他各種情形核定
      相當之數額（最高法院51年台上字第223號判例參照）。
      又按非財產上損害之慰撫金數額，究竟若干為適當，應斟
      酌兩造身分、地位、經濟狀況、加害程度及其他各種情形
      ，俾為審判之依據（最高法院86年度台上字第511號、第
      3537號判決意旨參照）。經查，本件原告丁○○係東海大
      學畢業，為原任職於國稅局之退休公務員，名下有各項股
      利及利息等所得、房屋暨土地；原告乙○○暨南大學研究
      所畢業，為國中老師，月薪約4、5萬元，名下有房屋、土
      地；原告甲○○僑光技術學院畢業，目前無業；原告丙○
      ○嶺東技術學院畢業，為機車行會計，月入2萬多元，名
      下有房屋、土地及汽車；被告97年無所得，98年有獎金所
      得27,000元、不得流動販賣違規營業之汽車1輛、投資新
      堯企業有限公司200萬元等情，業據原告丁○○於本院99
      年6月30日準備程序庭中陳述明確（本院卷第60頁反面）
      ，並經本院依職權調閱兩造之稅務電子閘門財產所得調件
      明細表附卷可參（本院卷第16至49頁）。本院斟酌兩造身
      分、經濟能力、社會地位及事發經過暨原告所受損害、痛
      苦等一切情狀，認原告丁○○請求精神慰撫金120萬元，
      原告乙○○、甲○○、丙○○各請求精神慰撫金100萬元
      ，尚屬允當，逾此部分之請求，不應准許。
（三）綜上，原告丁○○得向被告請求殯葬費用367,757元、精
      神慰撫金120萬元，合計1,567,757元；原告乙○○、甲○
      ○、丙○○得各向被告請求精神慰撫金100萬元。
六、次按，損害之發生或擴大，被害人與有過失者，法院得減輕
    賠償金額，或免除之。民法第217條第1項定有明文。又此項
    規定之目的，在謀求加害人與被害人間之公平，故在裁判上
    法院得以職權減輕或免除之。（最高法院85年台上字第1756
    號判例意旨參照）。再按，汽車行駛至無號誌或號誌故障而
    無交通指揮人員指揮之交岔路口行進、轉彎時，支線道車應
    暫停讓幹線道車先行。未設標誌、標線或號誌劃分幹、支線
    道者，少線道車應暫停讓多線道先行。道路交通安全規則第
    102條第1項第2款亦有明文。本件被害人陳光榮行至系爭無
    號誌交岔路口左轉彎時，有未讓多線道車即被告車輛先行之
    違規。刑事庭勘驗監視器光碟結果，亦判認陳光榮行經該無
    號誌交岔路口時，係連續前進而未有暫停等候多線道車先行
    之情形（見刑事一審卷第100頁及本院卷第6頁）；參以臺灣
    省臺中市區車輛行車事故鑑定委員會鑑定意見書，雖認定被
    告有未減速慢行之違規事項，亦認陳光榮行至無號誌交岔路
    口左轉彎時，有未讓多線道車即被告車輛先行之違規，與被
    告車輛同為本件肇事原因（相驗卷第82至84頁）。是陳光榮
    就本件事故與有過失，堪予認定。本院審酌被告駕駛自小客
    貨車至無號誌交岔路口未注意車前狀況及減速慢行，陳光榮
    騎乘腳踏車行經該路口轉彎亦未讓多線道車先行，認被告與
    陳光榮均應就本件事故各負百分之50之過失責任。準此計算
    ，則原告丁○○得請求之金額為1,522,417元（計算式為：1
    ,567,75750％＝783,879，元以下四捨五入），原告乙○
    ○、甲○○、丙○○各得請求之金額為50萬元（計算式：1,
    000,00050％＝500,000）。
七、另按，強制汽車責任保險法所稱請求權人，即得向保險人請
    求保險給付或向特別補償基金請求補償之人，除因汽車交通
    事故死亡之受害人本人外，受害人之遺屬如父母、子女及配
    偶，亦得請求，同一順位遺屬有數人時，按人數平均分配保
    險給付或補償；又保險人依本法規定所為之保險給付，視為
    被保險人損害賠償金額之一部分；被保險人受賠償請求時，
    得扣除之；強制汽車責任保險法第11條第1及2項、第32條分
    別定有明文。查原告業已領取強制汽車責任保險給付150萬
    元，並同意平均分配（本院卷第76頁反面），為兩造所不爭
    執，參照前開說明，本件被告受原告之賠償請求時，自得將
    該保險給付額予以扣除。是經扣除原告各已領取之強制保險
    金375,000元後（計算式：1,500,0004＝375,000），原告
    丁○○得請求之金額為408,879元（計算式：783,879－375,
    000＝408,879），原告乙○○、甲○○、丙○○各得請求金
    額為125,000元（計算式為：500,000－375,000＝125,000）
    ，原告逾此金額之請求，為無理由，不應准許。
八、末按，給付有確定期限者，債務人自期限屆滿時起，負遲延
    責任。給付無確定期限者，債務人於債權人得請求給付時，
    經其催告而未為給付，自受催告時起，負遲延責任。其經債
    權人起訴而送達訴狀，或依督促程式送達支付命令，或為其
    他相類之行為者，與催告有同一之效力。民法第229條第1項
    及第2項定有明文。又遲延之債務，以支付金錢為標的者，
    債權人得請求依法定利率計算之遲延利息。但約定利率較高
    者，仍從其約定利率。應付利息之債務，其利率未經約定，
    亦無法律可據者，週年利率為百分之5。民法第233條第1項
    及第203條亦有明文。本件原告對被告之損害賠償債權，核
    屬無確定期限之給付，既經原告起訴而送達訴狀（本院99年
    度交附民字第71號卷第7頁），被告迄未給付，當應負遲延
    責任，是原告請求被告給付自刑事附帶民事起訴狀繕本送達
    之翌日即99年4月22日起，按年息百分之5計算之法定遲延利
    息，自屬有據。
九、綜上所述，原告依據侵權行為之法律關係，請求被告賠償原
    告丁○○408,879元及原告乙○○、甲○○、丙○○各125,0
    00元及均自刑事附帶民事起訴狀繕本送達翌日即自99年4月
    22日起至清償日止，按年息百分之5計算之利息，於法尚無
    不合，應予准許，逾此範圍之請求，為無理由，應予駁回。
    原告敗訴部分，其假執行之聲請失所附麗，應併予駁回，又
    原告勝訴部分，本院判決被告應給付之金額未逾150萬元，
    本判決一經宣示即告確定，毋庸宣告假執行，是以，原告聲
    請此部分之假執行亦無必要，原告此部分假執行之聲請，亦
    應駁回。
十、本件事證已臻明確，兩造其餘陳述及舉證，於判決結果不生
    影響，爰不一一論述。另本件係屬附帶民事訴訟，原告於起
    訴時並無裁判費之繳納，故無須諭知訴訟費用之負擔，附此
    敘明。
十一、據上論結，本件原告之訴，為一部有理由，一部無理由，
      爰判決如主文。
中    華    民    國    99    年    9     月    21    日
                民事第二庭    審判長法  官  邱森樟
                                    法  官  蔡秉宸
                                    法  官  翁芳靜
以上正本係照原本作成。
原告得上訴，被告不得上訴。
如對本判決上訴，須於收受判決送達後20日內向本院提出上訴書
狀，其未表明上訴理由者，應於提出上訴後20日內向本院提出上
訴理由書（須按他造人數附具繕本）。
上訴時應提出委任律師為訴訟代理人之委任狀。具有民事訴訟法
第466條之1第1項但書或第2項之情形為訴訟代理人者，另應附具
律師及格證書及釋明委任人與受任人有該條項所定關係之釋明文
書影本。如委任律師提起上訴者，應一併繳納上訴審裁判費。
                                    書記官  粘銘環
中    華    民    國    99    年    9     月    23    日
                                                      Ｓ

司法院資訊處製作；財團法人民間司法改革基金會備份。
